臺灣士林地方法院民事判決　　　　　　　100年度訴字第288號
原　　　告　洪昭容
　　　　　　洪玲容
共　　　同
訴訟代理人　陳英男
被　　　告　明洲食品有限公司
特別代理人　陳友炘律師
上列當事人間請求塗銷抵押權設定登記等事件，本院於民國100
年12月21日言詞辯論終結，判決如下：
    主  文
確認被告就如附表所示之抵押權所擔保之債權不存在。
被告應將如附表所示之抵押權設定登記塗銷。
訴訟費用由被告負擔。
    事  實  及  理  由
一、(一)按解散之公司除因合併、分割或破產而解散外，應行清算
    ；又解散之公司，於清算範圍內，視為尚未解散；公司經中
    央主管機關撤銷或廢止登記者，準用前三條之規定，公司法
    第24條、第25條、第26條之1 分別定有明文。查本件被告明
    洲食品有限公司（下稱明洲公司）雖經主管機關於民國77年
    7 月25日撤銷登記，惟迄未選任清算人進行清算，揆諸前揭
    說明，被告之法人格尚未消滅，自有當事人能力。(二)次按對
    於無訴訟能力人為訴訟行為，因其無法定代理人，或其法定
    代理人不能行代理權，恐致久延而受損害者，得聲請受訴法
    院之審判長，選任特別代理人，民事訴訟法第51條第1 項定
    有明文。查本件被告於主管機關所保管之公司登記資料因90
    年間納莉風災受損，公司解散時之股東資料散佚，致解散後
    之法定代理人不明，前經原告聲請本院選任被告公司之特別
    代理人，本院於100 年1 月31日選任陳友炘律師為本件被告
    公司之特別代理人，有本院99年度聲字第1150號裁定可稽，
    均合先敘明。
二、原告起訴主張：原告洪昭容、洪玲容擁有所有權之臺北市○
    ○區○○段4 小段地號土地，及其上同小段1338建號建物（
    門牌號碼：臺北市○○區○○街8 巷5 弄31號4 樓）（下合
    稱系爭不動產），於70年10月27日設定最高限額新台幣（下
    同）70萬元抵押權予被告明洲公司（即如附表所示之抵押權
    ）（下稱系爭抵押權），惟該抵押權已無任何擔保債權存在
    ，爰提起本件訴訟，請求確認系爭抵押權所擔保之債權不存
    在，及塗銷系爭抵押權設定登記等語。聲明：如主文所示。
三、被告辯以：對於系爭抵押權所擔保之債權業已清償完畢沒有
    意見，不爭執原告之主張等語。
四、查原告洪昭容、洪玲容擁有所有權之系爭不動產，於70年10
    月27日設定本金最高限額70萬元之抵押權予被告明洲公司，
    收件字號為汐地、汐止字第148170號，債務人為鄭美津，存
    續期間自70年10月21日至100 年10月20日等情，有系爭不動
    產之土地及建物登記謄本、臺北市松山地政事務所100 年7
    月14日北市松地三字第10031129600 號函檢附之設定登記資
    料（見本院卷第11至14、24至36頁）附卷可稽；又系爭抵押
    權之設定原因，係因原告家族企業（包括原告之父、母陳英
    男、鄭美津，及所經營之界同企業有限公司）前擔任被告明
    洲公司經銷牛奶事業之區域營業所，為供貨款之擔保而設定
    系爭抵押權，而於系爭抵押權存續期間之70年10月21日至10
    0 年10月20日，原告家族企業共積欠被告公司貨款10餘萬元
    等情，業據證人即前擔任明洲公司負責人之江武光於審理中
    證述在案（見本院100 年12月7 日言詞辯論筆錄），再系爭
    抵押權所擔保之貨款債務，業已全數清償完畢等情，則有原
    告提出之存款存根聯兩紙（見本院卷第85頁）在卷可考，且
    為被告所不爭執（見本院100 年12月21日言詞辯論筆錄），
    堪認系爭抵押權所擔保之債權，已因清償消滅而不復存在。
五、按稱最高限額抵押權者，謂債務人或第三人提供其不動產為
    擔保，就債權人對債務人一定範圍內之不特定債權，在最高
    限額內設定之抵押權；又最高限額抵押契約定有存續期間，
    其期間已屆滿者，若其擔保之債權已確定不存在，依抵押權
    之從屬性，應許抵押人請求抵押權人塗銷抵押權設定登記。
    查本件系爭抵押權原所擔保之債權已不復存在，且存續期間
    業屆滿而不再發生抵押債權，從而，原告提起本件訴訟，請
    求確認系爭抵押權所擔保之債權不存在，及塗銷系爭抵押權
    設定登記，為有理由，應予准許。
六、本件事證已臻明確，兩造其餘主張及舉證，核與判決結果不
    生影響，不另一一論述，併此敘明。
七、據上論結，本件原告之訴為有理由，依民事訴訟法第78條，
    判決如主文。
中    華    民    國    100   年    12    月    30    日
                  民事第一庭  法  官  孫曉青
以上正本係照原本作成。
如對本判決上訴，應於判決送達後20日內向本院提出上訴狀。如
委任律師提起上訴者，應一併繳納上訴審裁判費，否則本院得不
命補正逕行駁回上訴。
中    華    民    國    100   年    12    月    30    日
                              書記官  詹佳佩